臺灣高等法院民事判決
109年度上易字第347號
上  訴  人  許倧瑔  
訴訟代理人  周志安律師
被上 訴 人  彭思敏  

訴訟代理人  陳鼎駿律師
上列當事人間請求返還不當得利事件，上訴人對於中華民國109
年2月14日臺灣新北地方法院108年度訴字第2711號第一審判決提
起上訴，本院於109年9月15日言詞辯論終結，判決如下：  
    主  文
上訴駁回。
第二審訴訟費用由上訴人負擔。
    事實及理由
一、上訴人主張：兩造於民國101年10月27日結婚，於108年6月
　　17日法院調解離婚。兩造婚姻存續期間，上訴人為規劃人壽
    保險投資理財，於106年5月22日向銀行貸款新臺幣（下同）
    300萬元，將其中200萬元支付富邦人壽保險股份有限公司、
    國泰人壽保險股份有限公司之躉繳保費，另於106年5月23日
    將其餘100萬元連同現金7075元，匯入上訴人中和泰河街郵
    局帳號：0000000號帳戶（下稱上訴人郵局帳戶），於106年
    5月25日繳納南山人壽保險股份有限公司（下稱南山人壽）
    「南山人壽鑫利年年2增額終身壽險」（下稱系爭壽險）之
    第2年保險費20萬7186元，剩餘80萬元則於106年5月23日匯
    入被上訴人中和泰河街郵局帳號：00000000號帳戶（下稱被
    上訴人郵局帳戶），委任被上訴人將該款項辦理定存，待系
    爭壽險第3年至第6年保費到期時，再匯入上訴人郵局帳戶繳
    納保費，嗣於107年5月23日，被上訴人將80萬元定存解約，
    並匯款20萬元至上訴人郵局帳戶，於107年5月25日繳納系爭
    壽險之第3年保險費20萬7186元。兩造既已離婚，上訴人前
    因委任而交付之80萬元，其中20萬元已用於繳納保費，其餘
    60萬元則無由被上訴人繼續保管必要，上訴人爰以起訴狀繕
    本之送達作為終止兩造間委任契約之意思表示，被上訴人持
    有60萬元已無法律上原因，爰依民法第179條不當得利之法
    律關係，求為命被上訴人應給付上訴人60萬元，及自起訴狀
    繕本送達翌日起至清償日止，按年息5％計算利息之判決。
二、被上訴人則以：否認兩造間有委任法律關係，兩造為夫妻時
    ，被上訴人為全職家庭主婦，負責照顧家庭及未成年子女，
    上訴人為支應照顧子女等相關開銷及被上訴人無法工作之損
    失，並感謝被上訴人之付出，匯款80萬元予被上訴人，107
    年間上訴人曾請被上訴人先代為繳付相關金錢，但被上訴人
    已將80萬元作為定存，所以才會將定存解約，交付20萬元予
    上訴人。上訴人既主張兩造間有委任契約，欲終止委任、請
    求返回不當得利，則上訴人應舉證證明兩造間委任意思互相
    表示合致，且金錢交付係基於委任關係，不得徒以金錢交付
    即認兩造間有委任契約，然上訴人迄未能舉證證明其給付欠
    缺目的，所主張之事實經過多有矛盾、反覆之處，所謂理財
    規劃亦不合常情，其主張實無理由等語，資為抗辯。
三、本件經原審判決駁回上訴人之訴，上訴人不服提起上訴，並
　　上訴聲明：⑴原判決廢棄。⑵被上訴人應給付上訴人60萬元
　　，及自起訴狀繕本送達翌日起至清償日止，按年息5％計算之
    利息。被上訴人則答辯聲明：上訴駁回。
四、兩造不爭執之事實：
　㈠兩造於101年10月27日結婚，於108年6月17日法院調解離婚，
    婚姻存續期間，被上訴人為全職家庭主婦，負責照顧未成年
    子女，並有調解筆錄、戶籍謄本、言詞辯論筆錄可證（見原
    審卷第17、19、41、43、111頁）。
　㈡上訴人於106年5月23日將100萬元、現金7075元，存入上訴人
    郵局帳戶，於106年5月25日繳納系爭壽險之第2年保險費
　　20萬7186元，並有存摺明細、客戶歷史交易清單、保險費繳
    納明細可證（見原審卷第21、29頁，本院卷第95頁）。
　㈢上訴人於106年5月23日將80萬元匯入被上訴人郵局帳戶，同
    日被上訴人將80萬元存為定存。嗣於107年5月23日，被上訴
    人將80萬元定存解約，並匯款20萬元至上訴人郵局帳戶，於
    107年5月25日繳納系爭壽險之第3年保險費20萬7,186元，並
    有定期儲金存單歷史交易活動詳情表（附於原審限閱卷）、
    客戶歷史交易清單、保險費繳納明細可證（見原審卷第29頁
    ，本院卷第95頁）。
五、本件應探究者為：上訴人依民法第179條不當得利之法律關
    係，請求被上訴人返還60萬元，有無理由？茲析述如下：
　㈠按無法律上之原因而受利益，致他人受損害者，應返還其利
    益，民法第179條前段定有明文。又不當得利依其類型可區
    分為「給付型之不當得利」與「非給付型不當得利」，前者
    係基於受損人有目的及有意識之給付而發生之不當得利，後
    者乃由於給付以外之行為（受益人、第三人之行為）或法律
    規定或事件本質所成立之不當得利。在「給付型之不當得利
    」，既因自己行為致原由其掌控之財產發生主體變動，則本
    於無法律上之原因而生財產變動消極事實舉證困難之危險，
    自應歸諸主張不當得利請求權存在之當事人負舉證責任。是
    該主張不當得利返還請求權人，應就不當得利之成立要件負
    舉證責任，亦即必須證明其與他方間有給付之關係存在，及
    他方因其給付而受利益致其受損害，並就他方之受益為無法
    律上之原因，舉證證明該給付欠缺給付之目的，始能獲得勝
    訴之判決（最高法院102年度台上字第420號判決意旨採相同
    見解）。上訴人主張其將80萬元匯入被上訴人郵局帳戶，係
    委任被上訴人將該款項辦理定存，待系爭壽險第3年至第6年
    保費到期時，再匯入上訴人郵局帳戶繳納保費，是被上訴人
    之受有利益，乃基於上訴人有目的及有意識之給付而發生，
    要屬「給付型之不當得利」，依上說明，上訴人應舉證證明
    兩造間有委任關係存在、被上訴人持有60萬元已欠缺給付目
    的等節，始得對被上訴人有所請求。
　㈡次按當事人主張有利於己之事實者，就其事實有舉證之責任
    ，民事訴訟法第277條本文定有明文。上訴人主張其考量可
    取得較優厚利率，為免自己辦理定存後再解約繳納保費之繁
    複手續，遂於106年5月23日將80萬元匯入被上訴人郵局帳戶
    ，委任被上訴人將該款項辦理定存，待系爭壽險第3年至第6
    年保費到期時，再匯入上訴人郵局帳戶繳納保費等情，為被
    上訴人所否認，則上訴人就兩造間有委任意思表示合致此一
    有利於己之事實，應負舉證之責任。上訴人對此雖舉上訴人
    於106年5月23日將80萬元匯入被上訴人郵局帳戶、被上訴人
    復於107年5月23日匯款20萬元至上訴人郵局帳戶等節為證，
    但交付金錢之原因多端，或為借貸，或為贈與，或因其他之
    法律關係，非可謂存在上開金錢交付之事實，即得逕為推論
    上訴人與被上訴人委任意思表示合致之情亦屬存在。再者，
    上訴人將80萬元匯入被上訴人郵局帳戶後，被上訴人係以自
    己名義辦理定存，定存利息亦由被上訴人取得，有定期儲金
    存單歷史交易活動詳情表可稽（附於原審限閱卷），如上訴
    人係考量投資理財是向銀行申請較低利率之貸款，以獲取保
    險較優厚利率，而委任被上訴人將該款項辦理定存，自可由
    被上訴人以上訴人名義辦理定存，並由上訴人更取得定存利
    息，又怎會以被上訴人名義辦理定存？況且，系爭壽險第4
    年保險費應繳日期為108年5月24日，南山人壽自上訴人郵局
    帳戶扣款20萬7186元並於108年5月27日入帳，有保險費繳納
    明細可憑（見本院卷第95頁），被上訴人則未為任何匯款至
    上訴人郵局帳戶，若兩造間委任關係確係存在，上訴人為何
    對被上訴人未有何催告之舉？而當時兩造間已有請求離婚等
    事件（含未成年子女親權酌定、扶養費等）繫屬臺灣新北地
    方法院，並於108年6月17日調解離婚成立，於108年9月25日
    就未成年子女權利義務之行使負擔和解成立，有調解筆錄、
    戶籍謄本可考（見原審卷第17、19、41、43頁），如兩造間
    確有委任關係，上訴人為何未在該事件就此有所主張？亦與
    常情有違。準此，依上訴人所舉證據，實難認定兩造間有上
    訴人主張之委任關係存在。
　㈢至被上訴人辯稱：兩造為夫妻時，被上訴人為全職家庭主婦
    ，負責照顧家庭及未成年子女，上訴人為支應照顧子女等相
    關開銷及被上訴人無法工作之損失，並感謝被上訴人之付出
    ，而匯款80萬元予被上訴人等語，衡諸被上訴人為全職家庭
    主婦，負責照顧未成年子女等情，尚非全然無憑。況民事訴
    訟如係由原告主張權利者，應先由原告負舉證之責，若原告
    先不能舉證，以證實自己主張之事實為真實，則被告就其抗
    辯事實即令不能舉證，或其所舉證據尚有疵累，亦應駁回原
    告之請求（最高法院17年度上字第917號裁判意旨採相同見
    解），本件屬「給付型之不當得利」，上訴人既未能舉證證
    明兩造間有委任關係存在、被上訴人持有60萬元已欠缺給付
    目的等節，則上訴人依民法第179條不當得利之法律關係，
    請求被上訴人返還60萬元，即與法定要件未合，不能准許，
    而無待論究被上訴人就其抗辯是否已經舉證。
六、從而，上訴人依民法第179條不當得利之法律關係，請求被
    上訴人應給付上訴人60萬元，及自起訴狀繕本送達翌日起至
    清償日止，按年息5％計算之利息，尚屬無據，不應准許。原
    審為上訴人敗訴之判決，及駁回其假執行之聲請，並無不合
    。上訴意旨指摘原判決不當，求予廢棄改判，為無理由，應
    予駁回。
七、本件事證已臻明確，兩造其餘攻擊防禦方法及未經援用之證
    據，經核與判決之結果不生影響，爰不逐一論述，附此敘明
    。　　
八、據上論結，本件上訴為無理由。依民事訴訟法第449條第1項
    、第78條，判決如主文。
中　　華　　民　　國　　109 　年　　10  　月　　6 　　日
                  民事第十庭    
                      審判長法  官  黃嘉烈
                            法  官  高明德
                            法  官  張文毓
正本係照原本作成。
不得上訴。
中　　華　　民　　國　　109 　年　　10　　月　　6 　　日

                            書記官  廖月女